【裁判字號】    90,重上更(五),388
【裁判日期】    900905
【裁判案由】    毒品危害防制條例等
【裁判全文】
臺灣高等法院臺南分院刑事判決          九十年度重上更(五)字第三八八號    Ｇ
      上  訴  人
      即  被  告  甲  ○  ○
      選任辯護人  郭  常  錚
      上  訴  人
      即  被  告  丁  ○  ○
      選任辯護人  曾  清  山
      上  訴  人
      即  被  告  乙  ○  ○
      輔  佐  人  丙  ○  ○
      指定辯護人  本院公設辯護人  戊  ○  ○
右上訴人因煙毒案件，不服臺灣臺南地方法院八十六年度訴字第八一七號中華民國八
十七年二月六日第一審判決（起訴案號：臺灣臺南地方法院檢察署八十六年度偵字第
一四七四、一七一七號），提起上訴，判決後，經最高法院第五次發回更審，本院判
決如左：
    主      文
原判決關於甲○○、丁○○、 乙○○販賣毒品海洛因及定執行刑部分均撤銷。
甲○○、丁○○、乙○○共同連續販賣毒品，各處無期徒刑，均褫奪公權終身。
扣案之海洛因壹包（淨重玖捌點壹貳公克）沒收並銷燬之，存放海洛因之茶葉罐壹只
沒收。
    事      實
一、陳秀夫（綽號「阿峰」現由原審通緝中）與甲○○、丁○○、乙○○、許信賢（
    綽號老師，未據檢察官起訴）本於共同犯意之聯絡，共同意圖販售毒品海洛因，
    而由陳秀夫於八十五年十月間起，提供每包半公斤共十大包之海洛因並交予甲○○、丁○○保管，而藏置於高雄縣鳳山市○○○路七一九巷九弄七號丁○○住處
    內，並於同年十一、二月間，依陳秀夫指示，由乙○○將藏放毒品之高雄市新光
    三越百貨公司寄物櫃鑰匙交予綽號「老師」之許信賢或由許信賢將汽車或機車交
    予乙○○，乙○○再轉交甲○○，由甲○○將毒品藏置於汽、機車內，並將汽、
    機車停放於高雄縣鳳山市大統快速大賣場附近，再由乙○○通知綽號「老師」之
    許信賢前往取車等方式，連續三次由許信賢以上開方式拿取毒品海洛因共半公斤
    再販賣予不詳之人。已判決確定之林景清因安非他命走私一案為警查獲，企圖逃
    逸，其為供逃逸期間施用毒品所需，乃於八十六年一月二十一日下午三時許，在
    高雄市○○○街歐米亞泡沫紅茶店向乙○○索取海洛因十七‧八一公克（淨重）
    而非法持有前開海洛因。嗣經臺灣台南地方法院檢察署檢察官會同臺灣屏東地方
    法院檢察署檢察官指揮法務部調查局屏東縣調查站暨內政部警政署航空警察局高
    雄分局於八十六年一月十六日晚上七時十分許，在高雄縣鳳山市○○○街一四０
    號內查獲安非他命二００‧五公斤（淨重）並逮捕在場之甲○○（按甲○○、丁○○、乙○○與林景清共同非法輸入化學合成麻醉藥品案，業經判處有期徒刑拾
    貳年確定，現均於台南監獄執行中），繼於八十六年一月二十一日下午四時四十
    五分許，在臺一線橋頭北嶺路段攔獲林景清，並扣得海洛因十七‧八一公克（淨
    重）。隨於同日晚上十一時五十分許，前往高雄市○○街八十二號五樓內搜索，
    於該處臥室內之浴室天花板上查獲海洛因九八‧一二公克（淨重）及存放海洛因
    用之茶葉罐一只，並逮捕乙○○，始查悉上情。
二、案經法務部調查局屏東縣調查站及內政部警政署航空警察局高雄分局移送臺灣臺
    南地方法院檢察署檢察官偵查起訴。
      理      由
一、訊據上訴人即被告甲○○、乙○○、丁○○三人雖均矢口否認有右揭販賣毒品海
    洛因之犯行，被告甲○○辯稱：我所租的房子是放安非他命，和放海洛因無關係
    ，我沒有交任何東西給別人云云。被告丁○○辯稱：租房子是我租的，調查局有
    來作證根本沒有十包東西，我應該是無罪云云。被告乙○○辯稱：沒有證據證明
    我們有販賣毒品云云。惟查：
  (一)陳秀夫如何提供海洛因並交予甲○○、丁○○保管並藏置於丁○○住處內，被告
    乙○○如何依陳秀夫指示將藏放毒品之百貨公司寄物櫃鑰匙交予綽號「老師」之
    許信賢，被告甲○○如何將毒品藏置於乙○○轉交之汽、機車內，並由乙○○通
    知綽號「老師」之許信賢將停放於高雄縣鳳山市大統快速大賣場附近藏放毒品之
    汽、機車取走等交易情節，業據被告甲○○於法務部調查局屏東縣調查站訊問（
    見該局八十六年二月十八日調查筆錄）及原審審理中（見原審八十六年六月五日
    訊問筆錄）、被告乙○○於法務部調查局屏東縣調查站（見該局八十六年二月十
    九日調查筆錄）、航警局高雄分局訊問（見該局八十六年一月二十二日調查筆錄
    ）及於檢察官偵訊中供述甚詳且情節互核相符，復有從被告乙○○之高雄市○○
    街八十二號五樓住處所查獲之毒品海洛因九八‧一二公克（淨重）足資佐證，而
    查獲之白粉認係淨重高達九八‧一二公克、純度六一‧二七％、純質淨重六０‧
    一二公克之海洛因，有法務部調查局八十六年二月十七日00000000號鑑
    定通知書一紙在卷足徵，其重量顯已逾單純供已施用所需之量，參以被告乙○○
    於航警局高雄分局訊問中坦承：「這些海洛因是公司的「阿良」（甲○○）將這
    些海洛因放在我處，安非他命則由渠保管，公司成員如要販賣海洛因，則由我處
    取貨販售」（見該局八十六年一月二十二日調查筆錄）等語，而被告等人均屬同
    案共犯，被告乙○○於調查局訊問時復坦承在共犯中係負責保管海洛因且該查獲
    之海洛因是經由陳秀夫授權再從被告甲○○處取得；另被告甲○○、丁○○、乙○○三人經查獲有販賣海洛因毒品，係法務部調查局屏東縣調查站專案小組受台
    南、屏東地檢署聯合指揮而查獲等情，亦有卷附屏東縣調查站八十八年一月二十
    九日（八八）屏緝字第○四五○號函：「有關乙○○等販售毒品情形，係專案小
    組受台南、屏東地檢署聯合指揮查獲甲○○、丁○○走私二○五公斤安非他命案
    ，經甲○○供述共犯後，於八六、一、二一下午專案小組跟監林景清，並於當日
    下午十六時四十五分許，在省道台一線北上路段．．．拘提到案，並起獲海洛因
    一小包，經林景清供述前述毒品係向乙○○取得，復於是日晚．．．拘提楊某，
    並查獲海洛因三包計一○五公克」（見原審上更(一)卷第八十二、八十三頁），顯
    見本件被告甲○○、丁○○、乙○○等人係從事販賣毒品海洛因無誤。
  (二)雖被告乙○○聲請傳訊之證人即綽號老師之許信賢到庭供稱：八十五年十一、十
    二月間乙○○並無將寄物櫃鎖匙交與伊且囑其至大統快速大賣場云云（見本院上
    訴審卷第九十一頁、第九十二頁），惟查證人許信賢係本件公訴人所指綽號「老
    師」之人，若證人許信賢證言被告乙○○確有依陳秀夫指示將藏放毒品之百貨公
    司寄物櫃鑰匙交予綽號「老師」之人（即證人許信賢本人），且由被告甲○○將
    毒品藏置於乙○○轉交之汽、機車內，並由乙○○通知綽號「老師」之人將停放
    於高雄縣鳳山市大統快速大賣場附近藏放毒品之汽、機車取走等交易情節，則許
    信賢亦不免有受刑事追訴處罰之危險，因而證人許信賢縱有上開行為，因非當場
    被警查獲，依常情與經驗論理法則，許信賢當然不可能承認有上開事實，亦不可
    能期待許信賢到庭能說出實情，是證人許信賢所陳要係事後臨訟曲予迴護之詞，
    尚難有利於被告等之證明，自不足採，此外復有照片四幀附卷足徵。
  (三)再按被告甲○○於法務部調查局屏東縣調查站（下稱屏東縣調查站）供稱：「受
    陳秀夫之命各拿半公斤之海洛因共三次給綽號『興仔』之男子（即乙○○）。」
    （見偵字第一四七四號卷第三十一頁背面）；於第一審供稱：「我沒有把海洛因
    放在百貨公司之寄物櫃，乙○○打電話通知我，說他機車放在大統快速大賣場附
    近，要我通知陳秀夫，他通知我二次，他通知我向陳秀夫說機車在那裏他就知道
    ，一次是機車，一次是汽車，我沒去牽汽車，也沒有在機、汽車內放東西。」（
    見第一審卷第七十四頁）。而乙○○於八十六年二月十九日在屏東縣調查站供稱
    ：「（甲○○交付三次海洛因）第一次甲○○將海洛因放置於高雄市新光三越置
    物櫃內，交予我鑰匙，我則轉交許信賢（綽號老師），由許信賢自行領取。第二
    次許信賢開自用轎車交予我，我再轉交予甲○○，甲○○將海洛因藏放車內駕駛
    座下，並通知我已停放在鳳山市五甲大統快速店附近，我即通知許信賢前往取車
    。第三次許信賢騎機車交予我，交予方式、地點與第二次相同。」；同年月二十
    二日在警局供稱：「甲○○交給我海洛因三次，二次各九台兩、一次三台兩，本
    公司成員許信賢於八十五年十一月及十二月先後二次各拿九台兩販售與屏東綽號
    『阿政』之男子。」「我只負責發貨，公司成員將海洛因販售與何人及所得款項
    由何人收取保管，我不清楚。」「公司成員據我所知有許信賢（綽號老師）、陳
    秀夫、阿宗、甲○○．．．等，以綽號『阿宗』及許老師（許信賢）之層級最高
    。」（見偵字第一七一七號卷第一○七頁證物袋之筆錄），於偵查中供稱：「（
    甲○○）交給我一把鑰匙，沒有看到海洛因。」「前二次都把鑰匙交給一個叫許
    信賢之許老師。」（見偵字第一七一七號卷第九十五頁背面）各等語。彼等上開
    供述謂將鑰匙、汽車、機車交與許信賢，或謂許信賢先後二次拿海洛因販售與「
    阿政」者，甚或謂公司成員有許信賢等人，以綽號「阿宗」及老師（許信賢）之
    層級最高等情。因而依同案被告林景清於警局時所供其被查獲之毒品海洛因係取
    自乙○○，與乙○○警局時自白其被查獲之毒品海洛因係受陳秀夫之命從甲○○
    處取得藏放，並提供林景清被查獲之上述毒品海洛因，及甲○○自白其係受陳秀
    夫之命交付毒品海洛因予乙○○之事實，尚無不符之處，且有上述之毒品海洛因
    扣案可證，顯見被告甲○○、乙○○及林景清分別於警局及調查站中之自白均屬
    相符，應非其等所自行編造之詞，是本件被告甲○○、丁○○、乙○○及綽號老
    師之許信賢等有共同販賣毒品海洛因之情事，應係真實。
  (四)又被告甲○○、乙○○於本院調查中雖又辯稱「伊等係遭警刑求，警訊及調查站
    之自白不實在」云云，惟經本院傳訊現場戒護被告甲○○、乙○○之航空警察局
    高雄分局警員潘金堂到庭證稱「訊問筆錄時我有在現場戒護人犯，沒有刑求這一
    回事，筆錄都有經過被告看過簽名，我只有在現場戒護而已」，並經訊問筆錄之
    屏東縣調查站調查員尹祥雲到庭證稱「筆錄都是照他們自由意志下制作的，沒有
    刑求，在航空警察局高雄分局所制作之筆錄是乙○○親自講出來的，沒有刑求這
    回事」等語（見本院八十九年七月二十日、八月十五日訊問筆錄），依上述證人
    潘金堂、尹祥雲之證述以觀，被告甲○○、乙○○等人於航空警察局高雄分局及
    屏東縣調查站所制作之筆錄對於犯案之時間、地點、人物等詳甚詳，若非實情
    ，實無法編造，況偵訊人員也不可能編造此事實，因而被告甲○○、乙○○等人
    在航空警察局高雄分局及屏東縣調查站所制作之筆錄，應係出於自由意志將實情
    供出，而非遭受刑求所胡亂供出，是被告甲○○、乙○○所辯稱其等遭刑求云云
    ，本院認不足採信，況亦無證據可資證明有刑求情事，則被告甲○○、乙○○此
    部分所辯亦不足為其等有利之證據。
  (五)又查海洛因市價高昂，單純施用之人，不可能一次屯積持有大量之海洛因，更不
    可能輕易無償提供大量之海洛因供他人施用，此為眾所皆知之事實。本件查扣之
    毒品海洛因，乙○○持有部分淨重九八‧一二公克；林景清部分淨重一七‧八一
    公克，合計高達一一五‧九三公克，價值甚巨，乙○○若係單純自己施用，不可
    能一次持有如此數量之海洛因，更不可能一次輕易無償提供一七‧八一公克供林
    景清施用。而同案被告林景清於警局所供其被查獲之毒品海洛因一七‧八一公克
    係取自乙○○，與乙○○警局時自白其被查獲之毒品海洛因九八‧一二公克係受
    陳秀夫之命從甲○○處取得藏放，並提供林景清被查獲之上述毒品海洛因，及甲○○自白其係受陳秀夫之命交付毒品海洛因予乙○○等情以觀，足認被告甲○○
    、丁○○、乙○○及綽號老師之許信賢等經手及持有毒品海洛因，應係基於販賣
    之營利為目的，則其等所辯甲○○交付海洛因與乙○○係為供楊某施用，林景清
    為供自己施用乃向乙○○一次索取一七‧八一公克云云，核與經驗及論理法則有
    違，殊難採信。
  (六)又被告甲○○於八十六年二月十八日在法務部調查局屏東縣調查站調查時亦供承
    ：「八十五年十月間受陳秀夫之命，帶陳秀夫將十大包每包半公斤之海洛因經丁○○同意後藏放於鳳山市○○○路七一九巷九弄七號丁○○家鐵捲門內，再受命
    送出毒品販售，或由陳秀夫等親到此處拿取。」、「受林景清之命各拿二兩海洛
    因共二次到路竹給林景清，這二次都是我授命丁○○送交。」、「受陳秀夫之命
    各拿半公斤之海洛因共三次給綽號『興仔』之男子（經提示國民身分證確認係乙○○）。」、「由於丁○○尚有父母弟妹在家，毒品藏放在家進出取貨甚不方便
    ，故陳秀夫及林景清要我找房屋供毒品藏匿之用，我受命後遂和丁○○尋找並順
    利於八十五年十一月底以丁○○名義在鳳山市○○○街一四○號租得透天厝一棟
    供藏毒品（安非他命二○五公斤亦在此被查獲）。」並有八十五年十一月二十二
    日由丁○○與李國源訂立之房屋租賃契約書影本一份在卷足稽（見警一卷第二三
    －二七頁及偵字第一四七四號卷第三○至三三頁）等情互為印證以觀，似已足認
    上揭扣案之毒品海洛因是陳秀夫、甲○○、丁○○、乙○○、許信賢等人共同意
    圖營利，由陳秀夫販入後，尚未由甲○○、丁○○、乙○○及許信賢等人賣出即
    被查獲之剩餘部分。
  (七)又本院於九十年八月二十一日至高雄縣鳳山市○○○路七一九巷九弄七號丁○○
    家中勘驗結果，被告丁○○家中確有鐵捲門一扇（鐵捲門覆蓋部分：長四尺、高
    一尺四寸、寬０．五尺，如附卷照片所示），雖被告丁○○之父謝上待及其家人
    均極力否認有藏放海洛因情事，惟若以每包半公斤類似海洛因之麵粉十包之面積
    比對，若刻意要存放，並非不能放於該鐵捲門內，若該毒品當時未放於鐵捲門內
    ，或係被告丁○○直接將之藏放於屋內隨時取出販賣亦有可能（每包半公斤之海
    洛因共十包，面積並非甚巨，可於屋內隨處藏匿），並有本院九十年八月二十一
    日勘驗筆錄足稽，雖當時在被告丁○○家中未能搜得海洛因，或係已賣出剛好無
    存貨，致當時無法查獲海洛因，惟依被告甲○○上述所供「由於丁○○尚有父母
    弟妹在家，毒品藏放在家進出取貨甚不方便，故陳秀夫及林景清要我找房屋供毒
    品藏匿之用，我受命後遂和丁○○尋找並順利於八十五年十一月底以丁○○名義
    在鳳山市○○○街一四○號租得透天厝一棟供藏毒品（安非他命二○五公斤亦在
    此被查獲）」，並有八十五年十一月二十二日由丁○○與李國源訂立之房屋租賃
    契約書影本一份在卷足稽等情佐證以觀，被告甲○○將藏放海洛因之時間、地點
    及因怕丁○○家人發覺而另再於附近租屋藏放毒品之情況供述甚詳，核與常情相
    符，亦與經驗法則無違，應堪採信，是依甲○○所供，若被告丁○○未參與販賣
    海洛因，丁○○何以願與甲○○在丁○○居家附近租房屋藏放毒品之理，又本件
    案發後，被告丁○○隨即逃匿，不敢出面，迨於原審審理時始到庭，足證其係畏
    罪心虛所致。
  (八)綜上等情相互勾稽以觀，被告甲○○、丁○○、乙○○前揭所辯各情，無非均係
    諉飾卸責之詞，不足採信，被告等有上開販賣毒品海洛因之犯行洵堪認定，應依
    法論科。
二、又被告甲○○、丁○○、乙○○行為後，販賣海洛因行為之適用法律，已於八十
    七年五月二十日修正公布，並於同年月二十二日生效，修正後之毒品危害防制條
    例第四條第一項設有「處死刑或無期徒刑，處無期徒刑者，得併科新台幣一千萬
    元以下罰金」，與修正前肅清煙毒條例第五條第一項設有「處死刑或無期徒刑」
    規定比較結果，自以修正前之規定較有利於行為人即被告，自應適用修正前之肅
    清煙毒條例第五條第一項之規定論處。
三、查被告甲○○、丁○○、乙○○販賣毒品海洛因，核其等所為，均係犯修正前肅
    清煙毒條例第五條第一項之販賣毒品罪，被告甲○○、丁○○、乙○○與陳秀夫
    、許信賢（綽號老師）就販賣毒品部分，均有犯意聯絡及行為分擔，皆為共同正
    犯。被告甲○○、丁○○、乙○○多次販賣毒品海洛因行為，時間緊接，犯罪構
    成要件相同，顯係基於概括犯意為之，為連續犯，以一罪論，被告甲○○、丁○○、乙○○共同連續多次販賣毒品部分因販賣毒品罪其法定本刑為無期徒刑、死
    刑，依刑法第六十四條第一項、第六十五條第一項之規定不得加重。被告甲○○
    、丁○○、乙○○意圖供販賣而先後非法持有海洛因，亦係基於概括之犯意，本
    應以連續持有論，惟渠等持有後，進而販賣，其持有行為已被販賣行為所吸收，
    故不另論罪。原審予以論罪科刑，並對被告甲○○、丁○○、乙○○就販賣毒品
    海洛因部分，各量處無期徒刑，固非無見。唯查：（一）被告等行為後，毒品危
    害防制條例，業於八十七年五月二十日修正公布，並於同年月二十二日生效，原
    審未及予以新舊法比較適用，尚有未洽。（二）又被告甲○○、丁○○、乙○○
    與陳秀夫、許信賢（綽號老師）就販賣毒品部分，均有犯意聯絡及行為分擔，皆
    為共同正犯，原審就陳秀夫、許信賢（綽號老師）部分漏未論及共同正犯，亦有
    未洽。被告等上訴否認犯行，固不可採，惟原判決既有可議，自應由本院將原判
    決關於甲○○、丁○○、乙○○販賣毒品海洛因及定執行刑部分均撤銷改判。爰
    審酌被告等犯罪之動機、目的、品性、手段、及為圖暴利，查獲販賣之毒品數量
    淨重達九八‧一二公克，助長毒品氾濫，危害社會治安，戕害國民健康，至深至
    鉅，惡性重大等一切情狀，分別判處如主文第二項所示之刑，併依法均宣告褫奪
    公權終身。至扣案海洛因一包（淨重九八‧一二公克）應依法宣告沒收並銷燬之
    。存放海洛因之茶葉罐一只為被告乙○○所有，且共同供本件販賣毒品犯罪所用
    之物，應依肅清煙毒條例第十三條第一項規定宣告沒收。
四、本件綽號老師者之許信賢（年籍在卷）涉有販賣海洛因之罪嫌，檢察官就此部分
    未據起訴，應由檢察官就許信賢部分另行偵辦。
據上論斷，應依刑事訴訟法第三百六十九條第一項前段、第三百六十四條、第二百九
十九條第一項前段，肅清煙毒條例第五條第一項、第十二條、第十三條第一項，刑法
第十一條前段、第二條第一項但書、第二十八條、第五十六條、第三十七條第一項，
判決如主文。
本案經檢察官楊治宇到庭執行職務。
中    華    民    國      九十      年      九      月        五        日
                                  臺灣高等法院臺南分院刑事第六庭
                                  審判長法官  楊    明    章
                                            法官  戴    勝    利
                                            法官  顏    基    典
右正本證明與原本無異。
如不服本判決，應於判決送達後十日內向本院提出上訴狀，其未敘述理由者並應於提
出上訴狀後十日內向本院補提理由書（應附繕本)。
                                      法院書記官  呂    嘉    文
中    華    民    國      九十      年      九      月        六        日
附錄本判決論罪科刑法條：
肅清煙毒條例第五條第一項：販賣、運輸、製造毒品、鴉片或麻煙者，處死刑或無期
                          徒刑。


司法院資訊處製作；財團法人民間司法改革基金會備份。
